【裁判字號】    89,訴,1088
【裁判日期】    900716
【裁判案由】    偽造文書等
【裁判全文】
臺灣臺北地方法院刑事判決                        八十九年度訴字第一八八號
    公  訴  人  臺灣臺北地方法院檢察署檢察官
    被      告  乙○○
    選任辯護人  沈濟民律師
右列被告因偽造文書案件，經檢察官提起公訴（八十八年度偵字第二四一一一號），
本院判決如左：
    主      文
乙○○共同連續行使偽造私文書，足以生損害於他人，處有期徒刑壹年。
    事      實
一、乙○○係位於臺北市中山區○○○路廿號十二樓之五之犍明、運譹、暉鎧有限公
    司實際負責人，明知美國籍越南友人黃榮（經檢察官通緝中）於民國八十七年十
    二月初，以快遞方式，自美國寄交如附表一所示三張美金支票上之背書係他人所
    偽造，竟與黃榮共同基於意圖為自已不法所有之概括犯意聯絡，隱匿背書係偽造
    之事實，並謊稱該等支票係出口貨款，先於八十七年十二月四日，將附表一編號
    一之支票乙紙，於上址交予不知情之犍明有限公司會計甲○○，指示其持至臺北
    市中山區○○○路廿六號一樓之臺灣土地銀行（下稱土地銀行）民權分行辦理票
    據託收而行使之，使該銀行陷於錯誤而允為託收，經通匯銀行交換無誤，而於同
    年月廿八日順利獲得解付款新臺幣廿萬八千二百九十五元後，將該筆款項存入運
    譹有限公司於土地銀行民權分行之帳戶內（詐取票款流程詳如附表二編號一所示
    ）；再於八十八年一月六日在前開公司內，以同一詐術，將附表一編號二、三之
    支票二紙交予不知情之甲○○，指示其分別持至土地銀行民權分行及位於臺北市
    中山區○○○路○段一三一號之泛亞銀行吉林分行辦理票據託收而連續行使之，
    使上開二銀行均陷於錯誤，同意託收，經通匯銀行交換，於同年一月廿六日接獲
    泛亞銀行通知解付後，即指示甲○○將部分美金匯往黃榮指定之美國、韓國、馬
    來西亞等地之銀行帳戶，餘額結售為新臺幣三百五十九萬八千七百九十四元，存
    入泛亞銀行吉林分行暉鎧有限公司活期存款帳戶，旋於當日將其中新臺幣二百六
    十七萬元存入暉鎧有限公司於高雄區中小企業銀行臺北分行活期存款帳戶內，另
    新臺幣九十萬元則存入中華銀行臺北分行甲○○帳戶內，以償還積欠甲○○之借
    款（詐取票款流程詳如附表二編號二所示）；復於同年二月四日，接獲土地銀行
    民權分行解付通知後，即指示甲○○至該銀行將部分美金二萬五千元匯往黃榮指
    定之關島銀行帳戶，餘額結售為新臺幣三百五十四萬六千一百廿六元，存入運譹
    有限公司於土地銀行民權分行之帳戶，復於當日提領新臺幣三百五十四萬六千元
    現金交付乙○○（詐取票款流程詳如附表二編號三所示）。乙○○及黃榮計以此
    騙術詐取美金卅八萬六千七百九十九．二五元（折合新臺幣約一千二百餘萬元）
    ，致生損害於土地銀行民權分行、泛亞銀行吉林分行及附表一所示遭偽造背書之
    人。嗣因前開支票之發票人持受款人之公證書通知付款銀行稱該支票之背書係屬
    偽造，付款銀行乃予以退票（按依據美國統一商法典之規定，票據之背書如遭偽
    造，付款銀行得自付款之日起三年內予以退票，與我國票據法之規定有別），並
    自士地銀行民權分行及泛亞銀行吉林分行扣還已解付之款項，該二銀行遭扣還解
    付金額後，轉向乙○○催討，詎黃某均置之不理，渠等始知受騙。
二、案經法務部調查局臺北市調查處移送臺灣臺北地法院檢察署檢察官偵查起訴。
    理      由
一、訊據被告乙○○固坦承有於右揭時、地指示其公司會計甲○○辦理附表一所示支
    票託收乙情不諱，惟矢口否認有何詐欺、行使偽造文書之犯行，辯稱：該三紙支
    票係美國籍人黃榮為節稅及方便而自美國寄送來臺委託伊提示，經銀行解付後，
    伊將票款親自交付黃榮及其所委託之人，或匯至黃榮指定之銀行帳戶，伊僅獲得
    百分之一‧五之佣金，且伊於接獲銀行通知前，並不知該支票之背書係偽造，伊
    亦無從聯絡黃榮云云。經查：
（一）被告指示公司會計甲○○至土地銀行民權分行、泛亞銀行吉林分行辦理附表一
      所示三張支票託收，並訛稱該支票係出口貨款，致該二銀行陷於錯誤，同意託
      收，經通匯銀行交換後，如數解付票款，嗣經付款銀行查覺背書係偽造，乃依
      美國統一商法典所為票據背書如係偽造，付款銀行得自付款之日起三年內予以
      退票之規定，向土地銀行民權分行、泛亞銀行吉林分行追繳已解付之款項，該
      二銀行遭扣還解付金額後，轉向被告催討遭拒各節，迭據證人即土地銀行民權
      分行外匯部襄理吳季李、泛亞銀行吉林分行副理于瑞言、犍明有限公司會計甲
      ○○於調查局詢問、檢察官偵查及本院審理中證述綦詳，有各該筆錄在卷可參
      ，並有系爭支票正反面、申請託收資料、存摺明細、匯款單、傳票、退票通知
      書、外匯活期存款取款條等影本附卷可稽。
（二）黃榮曾於八十七年十一月五日在上海商業儲蓄銀行國際金融業務分行開立外匯
      存款戶，斯時所留存之地址為臺北市○○○路廿號十二樓之五，適為被告任實
      際負責人之犍明、運譹、暉鎧有限公司所在地，有上開銀行外匯存款開戶申請
      書、聲明書等附卷可查（見偵卷第卅九頁、第四十一頁），已足見渠二人關係
      匪淺；又系爭支票三紙係黃榮以快遞寄送被告，被告並曾將另二紙支票寄還黃
      榮，而被告庭呈之切結書係其打字後寄至美國給黃榮，經黃榮簽名後寄回，且
      票款解付後，被告將現金交付黃榮本人或依黃榮指示交付其委任之人，或匯至
      其指定之帳戶等情，業據被告供承無訛，在在顯見被告與黃榮之聯絡管道暢通
      無阻，其猶辯稱：與黃榮僅見過三次面，彼此間無往來，伊不知如何與之聯絡
      云云，要屬避重就輕之詞，無足憑信。
（三）銀行於辦理票據託收業務時，對於因出口貨款而取得之支票，其審核較為寬鬆
      乙節，已據證人于瑞言於本院審理中證述明確；而系爭支票並非被告公司之出
      口貨款，然被告卻指示甲○○以此為由辦理託收，亦為被告所自承，並經證人
      于瑞言、吳季李、甲○○結證如前，復有泛亞銀行收兌外幣票據申請書、土地
      銀行結售外匯申請書在卷可憑，是茍被告對該支票背書之真正未曾懷疑，何需
      詐稱係出口貨款以圖僥悻。又土地銀行民權分行適位於被告公司樓下，乃被告
      竟指示甲○○於八十八年一月六日分別至土地銀行民權分行及泛亞銀行吉林分
      行辦理票據託收，悖異常情殊甚，足見其畏罪情虛，此由被告於調查局詢問時
      坦稱：「我為了避免二張支票拿到同一個銀行辦理，金額太大，銀行會追問支
      票來源，所以將二張支票指示甲○○到不同銀行辦理」（詳偵卷第卅六頁反面
      ）等語益徵。另由被告於偵查中自承自七十二年大學畢業後即從事報關業務，
      七十五年起自行經營公司從事進出口貿易迄今等語及證人吳季李於本院審理中
      證稱被告前亦曾申請過小額票據託收乙詞觀之，被告對國外票據託收制度及程
      序，自知之甚稔；再參以系爭三張支票面額總計高達新臺幣一千二百餘萬元及
      被告與黃榮之關係密切，其對系爭支票背書係偽造及黃榮欲藉票據託收之漏洞
      詐財等節，衡情實難諉稱不知。
（四）被告曾將附表一編號三票款中之新臺幣九十萬元匯入甲○○帳戶，以清償積欠
      周女之借款一節，業據證人甲○○證述明確，並有泛亞銀行匯出匯款用紙代傳
      票一紙附卷足參，堪認被告辯稱伊僅賺取百分一．五佣金，約十餘萬元，餘款
      均交付黃榮云云，與事實不符。
（五）被告明知系爭支票之背書經他人偽造，且非其公司之貨款，竟隱瞞上情，並謊
      稱係出口貨款，持以向銀行辦理託收，其自始有詐欺取財之不法所有意圖，彰
      彰明甚。
（六）至被告雖辯稱，所取得之部分票款，已分別交付黃榮或其委託之林文忠、林珠
      玲、賴進成等人領走，並提出收據五紙為證。姑不論此部分所辯是否屬實，縱
      然無訛，亦係詐得財物後之處分行為，無解其偽造文書及詐欺取財犯行之成立
      ，附此敘明。
    綜據上述，被告所辯不足採信，本件事證明確，其犯行足堪認定，應依法論科。
二、按支票上之背書，係發票後另一票據行為，在票據法上係表示對支票負擔保責任
    之意思，為法律所規定之私文書（最高法院五十九年度臺上字第二五八八號判例
    、七十年度臺上字第二一六二號判例參照）。被告明知附表一所示支票三紙上之
    背書係屬偽造，仍交付土地銀行民權分行、泛亞銀行吉林分行託收而行使之，使
    銀行陷於錯誤將票款交付被告或匯至其指定帳戶，足生損害於上開銀行及遭偽造
    背書之人，故核被告所為，係犯刑法第二百十六條、第二百十條行使偽造私文書
    罪、第三百三十九條第一項詐欺取財罪。又按，偽造文書與行使本屬兩罪，如對
    於偽造行為並未參與實施，縱事後知其偽造而行使，亦僅負行使責任，不應兼論
    偽造（最高法院五十一年度臺上字第八七四號判例參照）。本件並無積極證據證
    明被告參與偽造支票背書之行為，依「罪證有疑，利於被告」之證據法則及揆之
    上開說明，自不另論以被告偽造私文書罪（含偽造署押犯行）。被告與黃榮間，
    有犯意聯絡及行為分擔，應論以共同正犯。被告利用不知情之公司職員甲○○以
    遂行其行使偽造文書及詐欺取財之犯行，係屬間接正犯。再被告先後三次行使偽
    造私文書及詐欺取財犯行，均時間緊接，方法相同，各觸犯構成要件相同之罪名
    ，顯皆係基於概括犯意反覆為之，均為連續犯，依刑法第五十六條之規定，分別
    論以一行使偽造私文書罪及詐欺取財罪，並加重其刑。又被告以偽造背書之支票
    詐取錢財，所犯上開二罪間，有方法、結果之牽連關係，依刑法第五十五條規定
    ，應從較重之行使偽造私文書罪處斷。爰審酌被告不思循合法正當途逕獲得錢財
    ，而以前開非法手段連續詐取錢財，犯罪後猶未思悔改，砌詞否認犯行，且其詐
    得之金錢價值甚多，及其犯罪手段、被害人所受損害等一切情狀，量處如主文所
    示之刑。末查，被告並未為偽造署押之行為，已如前述，且系爭遭偽造背書之支
    票業已行使交付銀行，非屬被告所有，該支票及其上偽造之署押，均無從宣告沒
    收。
據上論斷，應依刑事訴訟法第二百九十九條第一項前段，刑法第二十八條、第五十六
條、第二百十六條、第二百十條、第三百三十九條第一項、第五十五條，罰金罰鍰提
高標準條例第一條前段，決判如主文。
本案經檢察官林秀濤到庭執行職務
中      華      民      國      九十      年    七    月      十六      日
                                          臺灣臺北地方法院刑事第八庭
                                              法  官  宋  松  璟
右正本證明與原本無異。
如不服本判決，應於判決送達後十日內，向本院提出上訴狀。
                                              書記官  楊  文  祥
中      華      民      國      九十      年    七    月      十六      日
附錄本案論罪科刑法條：
刑法第二百十六條
行使第二百十條至第二百十五條之文書者，依偽造、變造文書或登載不實事項或使登
載不實事項之規定處斷。
中華民國刑法第二百一十條
 (偽造變造私文書罪)
偽造、變造私文書，足以生損害於公眾或他人者，處五年以下有期徒刑。
刑法第三百三十九條
意圖為自己或第三人不法之所有，以詐術使人將本人或第三人之物交付者，處五年以
下有期徒刑、拘役或科或併科一千元以下罰金。
以前項方法得財產上不法之利益或使第三人得之者，亦同。
前二項之未遂犯罰之。
附表一
 ┌──┬────────┬──────┬──────┬────────┐
 │編號│ 付  款  銀  行 │ 票      號 │面額（美金）│ 偽 造 之 背 書 │
 ├──┼────────┼──────┼──────┼────────┤
 │ 一 │DEPOSIT GUARANTY│○二八二○○│六千四百七十│RAM OFF ROAD ACC│
 │    │NATIONAL BANK   │號          │二．八九元  │-ESSORIES       │
 ├──┼────────┼──────┼──────┼────────┤
 │    │UNION BANK OF   │八三五一五號│十三萬八千九│SYMIX COMPUTER  │
 │ 二 │CALIFORNIA      │            │百十九．三八│                │
 │    │                │            │元          │                │
 ├──┼────────┼──────┼──────┼────────┤
 │    │美國信孚銀行    │四七四六六七│廿四萬一千四│LASALLE STEEL CO│
 │ 三 │                │號          │百零六．九八│                │
 │    │                │            │元          │                │
 └──┴────────┴──────┴──────┴────────┘


司法院資訊處製作；財團法人民間司法改革基金會備份。
